【裁判字號】    89,易更,1
【裁判日期】    900503
【裁判案由】    業務過失傷害
【裁判全文】
臺灣高雄地方法院刑事判決                            八十九年度易更字第一號
    公  訴  人  臺灣高雄地方法院檢察署檢察官
    被      告  甲○○
右列被告因業務過失傷害案件，經檢察官提起公訴（八十八年度偵字第二四七０號）
，本院判決如左：
    主  文
甲○○從事業務之人，因業務上之過失傷害人致重傷，處有期徒刑陸月，如易科罰金
，以佰元折算壹日。
    事  實
一、甲○○以承攬鐵厝搭建工程為業，為從事業務之人，於民國八十五年六月間承攬
    乙○○、許文易父子位於高雄市○○區○○路十五之一號昇聰汽車修護廠之鐵皮
    屋及其旁之水塔鐵架工程，明知乙○○父子已告以該水塔鐵架係欲承載一公噸重
    之水量，本應注意其所設計之鐵架斜稱結構應足以承受一公噸之水重及受風力、
    地震力或工作人員作業時所產生之水平外力，並於施工時將各焊道處焊接牢固，
    使鐵架適於堪載一公噸水量，避免因無法承載發生斷裂傾覆之危險，而依客觀情
    形，亦無不能注意之情事，竟疏未注意，不僅所設計之鐵架結構不足以承受一公
    噸之水重，且施工時亦將各焊道處焊接牢固，即將鐵架油漆，並告知乙○○父子
    鐵架業已完工。嗣於八十五年八月十八日，乙○○僱請丙○○前往上址承作水塔
    濾水工作時，丙○○於攀上該鐵架工作時，因鐵架結構設計不健全，且焊接施工
    不牢固，無法承受丙○○作業時所產生之水平外力，致旁支鐵架斜稱斷裂，導致
    水塔掉落，致使在上工作之丙○○亦一併跌落地面，造成第十二節胸椎粉碎性骨
    折，下肢癱瘓之重傷害。
二、案經丙○○訴請臺灣高雄地方法院檢察署檢察官偵查起訴。
    理  由
一、訊之被告甲○○固坦承施作乙○○父子位於高雄市○○區○○路十五之一號昇聰
    汽車修護廠之鐵皮屋及其旁欲承載一公噸重水量之水塔塔坐鐵架工程，惟矢口否
    認伊所承製施工之水塔鐵架有何設計不當、施工不良等業務過失致告訴人劉水受
    受重傷犯行，辯稱：當初鐵架尚未完工，因於鐵皮屋基地整地時，鐵架最底部有
    一根斜稱被推土機撞落，伊乃先將鐵架移至一旁，嗣伊於施作水電工程時，因乙○○嫌伊所用之電線太細，乃另行委託其它水電（行）來施工，伊有告知乙○○
    父子待水電部分完工後再通知伊回去繼續將鐵架完工，因當時是雨季，伊乃先將
    鐵架斜稱焊點處油漆以防生鏽，並未焊接固定，但乙○○後來並未再通知伊回去
    繼續施工，即擅自委請他人將鐵架豎立固定使用，才導致後來丙○○施作濾水工
    作時，因鐵架斷裂而摔到地面受傷等語。經查；
（一）告訴人係受乙○○父子之託，於八十五年八月十八日前往位於高雄市○○區○○路十五之一號昇聰汽車修護廠旁之水塔承作濾水工作時，剛在水塔內裝置重
      約二百五十至三百公斤之過濾板及砂後，甫出水塔站立於塔邊，水塔鐵架旋即
      斷裂，致水塔掉落，在上工作之告訴人亦一併跌落地面，造成造成第十二節胸
      椎粉碎性骨折、下肢癱瘓重傷害等事實，除據告訴人於本案中指訴綦詳外，並
      有本院八十六年度易字第四三四五號、臺灣高等法院高雄分院八十七年度上易
      字第二四０四號告訴人告訴乙○○、許文易父子業務過失傷害一案之刑事判決
      書各一份附卷可稽，且經本院調閱上開案卷審閱告訴人於該案中所指訴之案發
      情節，核與本案指訴情節相符，復有該案卷內所附之告訴人診斷證明書二紙及
      殘障手冊一份，暨案發當時水塔鐵架斜稱斷裂、水塔掉落地面現況照片十五幀
      供參，告訴人此部分指訴情節，應堪認為真實。
（二）次查，案發現場所斷裂之水塔鐵架，係被告向乙○○父子承包製作施工一情，
      為被告所承認；又被告承包時，除經乙○○父子告以要承受一公噸重之水塔水
      量外，乙○○父子對於鐵架之施作並未作任何指示，均委由被告自行設計施工
      ，復經被告於本院審理乙○○父子業務過失傷害案件中以證人身分出庭應訊時
      自行證述在卷，而經該案承審法官函請高雄市土木技師公會就被告所施作之鐵
      架斷裂原因予鑑定結果表示：「１、鑑定標的物鐵架經電腦結構計算，計算結
      果發現鐵架之斜撐長度過大，不符合美國鋼鐵協會（ＡＩＳＣ）之規定，雖其
      餘桿件約可達長期及短期載重之要求，就整體而言，在設計上，該鐵架尚不足
      以承受一公噸之水重。２、惟鐵架斜撐之側稱距離過大，對結構物並無立即危
      險，斜稱之側稱距離過大，在受水平力（風力、地震力、工作人員作業時產生
      之水平力等）作用時，會造成破壞。鑑定標的物鐵架損壞當時並無地震力，風
      力亦很小。鑑定人於會勘時詳細檢視鐵架破壞面，發現破壞面不在桿件本身而
      係在焊道處，該破壞面電焊焊道不佳，電焊焊接強度不足。故因施工不良而受
      外力造成立即性之破壞，設計與施工均屬不當。３、由上述二結果研判造成本
      件水塔傾覆之原因應係工作人員在水塔及鐵架作業時產生超額之水平外力，以
      及鐵架施工電焊不良兩種相加交所致」等語，此有該公會八十七年六月十一日
      （八七）高市土技鑑字第０二八九號函及其附送之鑑定報告書附於本院八十六
      年度易字第四三四五號卷可憑，且經該公會指派參與鑑定之土木技師即證人劉
      朝隆於該案審理中到庭證述：「（問：水塔為何落下？）設計上及施工上皆有
      問題。設計上斜撐太長.... 承受水平之力量不足.... 另外主要在施工上電焊
      施工有問題，本件電焊處多處開脫，代表電焊不牢... 」等語可按（見該案八
      十七年六月二十九日審判筆錄），參以被告所施作之鐵架上方確有多處斜撐均
      係在焊接處脫落一情，亦有該案八十六年十一月二十一日勘驗筆錄後附之照片
      數幀及告訴人所提出之案發當時水塔鐵架斜稱斷裂、水塔掉落地面現況照片十
      五幀可供審認，前揭高雄市土木技師公會之鑑定意見，應堪認為正確可採，被
      告猶質疑該鑑定結果之準確性，自無從憑信。由上可知，因被告先前所施作之
      水塔鐵架斜稱結構設計不健全，且焊道處焊接施工亦不牢固，導致告訴人嗣後
      攀上該鐵架施作水塔濾水工作，因鐵架無法承受告訴人作業時所產生之水平外
      力，致鐵架斜稱斷裂，導致告訴人摔落地面，造成第十二節胸椎粉碎性骨折，
      下肢癱瘓之重傷害，告訴人之受重傷與被告施工不當，顯有相當之因果關係，
      洵堪認定。
（三）再查，被告從事承攬鐵厝搭建工程已十餘年，亦據其於前揭乙○○父子業務過
      失傷害案件審理時陳明在卷，其既為從事該行業之人員，於承攬製作本案之水
      塔鐵架時，即應注意其所設計之鐵架斜稱結構，應足以承受一公噸之水重及受
      風力、地震力或工作人員作業時所產生之水平外力，並於施工時應注意將各焊
      道處焊接牢固，以避免發生鐵架斷裂傾覆之危險，而依當時客觀情形，亦無不
      能注意之情事，竟疏未注意，不僅所設計之鐵架結構不足以堪載一公噸之水重
      ，且施工時亦未將各焊道處焊接牢固，即草率完工，致告訴人攀上鐵架施工時
      ，鐵架無法承受告訴人作業所生外力，因而造成立即性破壞而斷裂，被告施作
      鐵架顯有業務過失，至為灼然。被告雖以其所施作之鐵架尚未完工，並稱已告
      知乙○○父子等前揭詞置辯，然此部分已據乙○○父子於本院為否認證述在卷
，且參之案發當時之鐵架照片可知，鐵架外部整體上均已焊接油漆完畢，與被
      告所稱鐵架尚未完工，伊為防下雨生銹而僅先於各焊點處烙丹等語不符，被告
      此部分辯解顯非事實，另被告所稱遭推土機撞落之斜稱尚未焊接修復一節，依
      照片所示，鐵架之底部固有一以紅漆粉刷之斜稱焊接處，然該焊接處於事故發
      生時並無脫落、斷裂，倘被告所言該處僅油漆尚未焊接等語為真，則於其它斜
      稱因受外力脫落斷裂、彎曲之際，應會同遭脫落、斷裂，況被告確實曾告知乙○○父子鐵架已完工一情，亦據乙○○、許文易二人於本院證述在卷（見本院
      九十年四月十九日審判筆錄），被告顯係欲藉此未完工之詞圖免其設計、施工
      不當之罪責，所辯自不可採信。綜上所述，本件事證已臻明確，被告犯行洵堪
      認定。
二、被告係以承攬鐵厝搭建工程承為業，為從事業務之人，因業務上之過失致告訴人
    受有下肢癱瘓之重傷害，核其所為，係犯刑法第二百八十四條第二項之業務過失
    傷害致重傷罪。審酌被告之過失程度、被害人所受之傷害難以回復、犯罪後迄未
    與被害人達成和解，及其前並無犯罪前科，有臺灣高等法院被告全國前案紀錄表
    及臺灣高雄地方法院檢察署刑案資料查註紀錄表各一件附卷可稽，素行尚佳等一
    切情狀，量處如主文所示之刑。又被告行為後，原刑法第四十一條有關易科罰金
    之規定，已於九十年一月十日修正公布為第一項，並於同年月十二日生效，其規
    定：「犯罪重本刑五年以下有期徒刑之罪，而受六個月以下有期徒刑或拘役之宣
    告，因身體、教育、職業或家庭之關係，執行顯有困難者，得以一元以上三元以
    下折算一日，易科罰金。但確因不執行所宣告之刑難收矯正之效者，或難以維持
    法秩序者，不在此限。」新舊法比較結果，修正後之現行刑法第四十一條第一項
    後段但書規定，對於被告較為不利，依刑法第二條第一項後段但書之規定，自應
    適用修正前刑法第四十一條之規定予以諭知易科罰金之折算標準，併此敘明。
三、至告訴人提起本件告訴是否已逾六個月之告訴期間乙節（即臺灣高等法院高雄分
    院八十九上易字第二一九號判決發回更審意旨）。按刑事訴訟法第二百三十七條
    規定告訴乃論之罪，其告訴應自得為告訴之人知悉犯人之時起，於六個月為之，
    此項告訴期間，係自知悉犯人之時起算，稱知悉者，指得為告訴之人確知犯人之
    犯罪行為而言，即以得為告訴之人之主觀知悉為標準，且其知悉必須達到確定之
    程度。故尚在懷疑不決，其告訴期間並不進行。若事涉眛尚待證實，則在告訴
    人主觀上尚未確定其人為犯罪，即難謂已知悉，因之，告訴期限自不進行，如初
    意疑其有此犯行，而未得確實證據及發現確實證據，始行告訴，則不得以告訴人
    前此之懷疑，未經申告，遂謂告訴為逾越告訴期間。本件告訴人於八十五年八月
    十八日施工受傷後，初係對乙○○、許文易父子提起過失致重傷害告訴（嗣均經
    判決無罪確定），告訴人於該案偵查中固在場表示：「鐵筒傾斜之原因是鐵架草
    草完工，焊接不良造成」等語（見八十六年度偵字第一二五六號卷八十六年一月
    二十日偵訊筆錄），但此應係認該案之被告乙○○父子將鐵架草率完工之意，告
    訴人並未指明本件之被告甲○○涉案甚明。又該案起訴至本院審理中告訴人之代
    理人柳聰賢律師於八十六年六月二十五日固到庭陳稱：「本件可認水塔結構不健
    全所致」等語，並於八十七年六月二十九日審理中與告訴人對該案鑑定之結果及
    證人劉朝隆所為之證言未予爭執（見本院八十六年度易字第四三四五號案卷），
    但其所為之意思表示均係對該案之被告乙○○、許文易父子所發亦明，既未提及
    本案被告甲○○因此涉案，自尚難以上開陳述即認告訴人當時已確知本案之被告
    涉有罪嫌。況被告於該案審理中亦一再供稱鐵架尚未完工交付乙○○使用，係乙○○自行委請案外人陳順天豎起使用等語，並未承認其有何過失責任。被告於該
    案中既一再聲稱係乙○○自行委請陳順天豎起使用，則在該案被告乙○○被判決
    無罪確定前，告訴人仍認為係乙○○自行委請陳順天豎起應負責，迨乙○○被判
    決無罪確定後，告訴人才知並非乙○○之責任，而是原施工之人即本案被告之責
    任，斯時告訴人才確知應由被告負責，告訴人在該乙○○案件偵審期間應尚未能
    查悉本案之被告涉案，應堪認定，故其稱係接獲二審判決許明承父子無罪判決書
    時，始知希應由被告負責等語，應可採信，從而告訴人於八十八年一月十五日接
    獲乙○○上開案件之二審判決時，確認應由本案之被告負責，旋即於同年月十九
    日另行向檢察官提出告訴，應無逾六個月之告訴期間，附此敘明。
據上論斷，應依刑事訴訟法第二百九十九條第一項前段，刑法第二條第一項後段但書
、刑法第二百八十四條第二項、修正前第四十一條，罰金罰鍰提高標準條例第一條前
段、第二條，判決如主文。
中      華      民      國    九十      年五      月      三      日
                                  臺灣高雄地方法院刑事庭
                                      法  官  陳淑卿
右正本證明與原本無異。
如不服本判決，應於判決送達後十日內，向本院提出上訴狀。
                                      書記官  陳朝宗
中      華      民      國    九十      年      五      月      九      日
附錄本案判決論罪科刑法條：
刑法第二百八十四條第二項：
從事業務之人，因業務之過失傷害人者，處一年以下有期徒刑、拘役或一千元以下罰
金。致重傷者，處三年以下有期徒刑、拘役或二千元以下罰金。
元折算壹日。


司法院資訊處製作；財團法人民間司法改革基金會備份。
